【裁判字號】    92,重訴,255
【裁判日期】    921231
【裁判案由】    清償借款
【裁判全文】
臺灣板橋地方法院民事判決  九十二年度重訴字第二五五號
    原      告  己○○
                丁○○
                乙○○
                甲○○
                丙○○
                戊○○
    共      同  李後政律師
    訴訟代理人
    複代理人    辛○○      住.
    被      告  庚○○      住.
    訴訟代理人  謝協昌律師
右當事人間請求清償借款事件，本院於中華民國九十二年十二月十七日言詞辯論終結
，判決如左：
    主      文
被告應給付原告新臺幣壹佰捌拾萬元及分別如附表所示之利息起算日起，至清償日止
，按年息百分之五計算之利息。
原告其餘之訴駁回。
訴訟費用由被告負擔十分之一，餘由原告負擔。
本判決第一項於原告以新臺幣陸拾萬元為被告供擔保後，得假執行；但被告如於假執
行標的物拍定、變賣或物之交付前，以新臺幣壹佰捌拾萬元為原告預供擔保，或將請
求標的物提存，得免為假執行。
原告其餘假執行之聲請駁回。
    事      實
甲、原告方面：
一、聲明：(一)被告應給付原告新臺幣（下同）二千五百萬元及自支付命令送達翌日起
    至清償日止，按年息百分之五計算之利息。(二)陳明願供擔保請准宣告假執行。
二、陳述：
    (一)原告之父呂文彬於民國九十年十二月二十九日與被告簽訂借貸契約，由呂文彬
      出借三千五百萬元予被告，並交付以臺灣省合作金庫板橋分行為付款人，票號
      ＯＷ0000000號，發票日九十年十月三十日之支票一紙予呂文彬，同時
      約定被告每月清償十萬元至全部清償為止，由被告匯款至原告己○○於合作金
      庫南勢角分行0000000000000號之帳戶內，另於每年十一月三十
      日前，被告應憑電匯單至呂文彬住處交付總借款金額扣除已償還金額之支票一
      紙，用以換回原先交付之支票。
    (二)嗣呂文彬於九十一年死亡後，被告即拒不按月清償借款，履經催討，仍積欠十
      二個月之借款，故原告依民法第二百五十四條之規定，對被告表示解除與被告
      間之借貸契約，並要求於抵銷已返還部分之借款後，請求被告一次返還其餘借
      款，依法並無不合。又原告於解除與被告間之借貸契約後，即提示被告交付之
      前揭系爭支票，惟遭退票未獲付款。
    (三)系爭三千五百萬元借款係呂文彬於八十年間至八十四年間陸續交付以原告己○○為發票人之支票予被告，且支票均已兌現，足證呂文彬確已交付借款予被告
      ，惟其中發票日為八十年六月十五日，面額均為五百萬元之支票，合計一千萬
      元部分，原告無法證明該支票確已兌現，故該部分於本件訴訟中不請求，僅請
      求其餘二千五百萬元。
    (四)按各共有人對於第三人，得就共有物之全部為本於所有權之請求，但回復共有
      物之請求，僅得為共有人全體之利益為之，民法第八百二十一條定有明文。又
      該條規定，於所有權以外之財產權，由數人共有或公同共有者準用之，此觀同
      法第八百三十一條之規定亦明，因繼承人對被繼承人之全部財產於分割前為公
      同共有，是依前揭規定，原告自得依借款返還請求權請求被告返還借款。
三、證據：提出支票暨退票理由單影本各一件、借據影本一件、戶籍謄本六件。
乙、被告方面：
一、聲明：原告之訴駁回。
二、陳述：
    (一)被告前向呂文彬借款一千餘萬元，惟前後清償之利息已高達六千餘萬元，嗣後
      呂文彬將積欠之本利請求被告書立一借據，然呂文彬收取之利息已遠高於借款
      之數倍，故呂文彬實際上並無催告系爭借款之意，此觀借據上記載「不計利息
      」、「能力所及應儘速清償」等字樣可知，故原告提起本件訴訟實有未洽。
    (二)原告起訴主張依法解除借貸契約關係，則借貸關係既已解除，原告請求返還借
      款與法不符。
    (三)被告於書立借據後之九十一年一月至五月間已按月清償五十萬元，就該部分原
      告之訴自屬無據。
    (四)按利息不得滾入原本再生利息，被告於七十八年間確係向原告之父呂文彬借款
      一千五百萬元，其餘款項均係利息滾入原本再生利息，此部分滾入原本之利息
      均屬無效，故原告起訴請求逾一千五百萬元部分應無理由。
    (五)分期給付乃被告之期限利益，原借據復未約定一期未清償即拋棄期限利益之規
      定，故非經被告同意，原告自不得片面解除此一分期給付之約定，故原告主張
      因被告給付遲延而解除借據分期給付之部分，自屬無據。
    (六)被告確已收訖原告之父呂文彬於八十年九月六日至八十四年八月二十一日交付
      ，以原告己○○為發票人，臺灣省合作金庫南勢角分行為付款人，面額共計二
      千五百萬元之支票九紙，並已提示兌現。
三、證據：提出存款憑條影本五件。
    理      由
一、原告己○○起訴後追加乙○○、丙○○、戊○○、甲○○、丁○○為原告，經核
    原告起訴係請求其被繼承人呂文彬對被告之借款返還請求權，且該借款請求權尚
    未經繼承人分割，故該借款請求權自屬全體繼承人公同共有，故原告追加原非當
    事人之乙○○、丙○○、戊○○、甲○○、丁○○為原告，核與民事訴訟法第二
    百五十五條第一項第五款之規定相符，其追加應屬合法，合先敘明。
二、原告起訴主張其父呂文彬於九十年十二月二十九日與被告簽訂借貸契約，由呂文
    彬出借三千五百萬元予被告，並交付以臺灣省合作金庫板橋分行為付款人，票號
    ＯＷ0000000號，發票日九十年十月三十日之支票一紙予呂文彬，同時約
    定被告每月清償十萬元至全部清償為止，由被告匯款至原告己○○於合作金庫南
    勢角分行0000000000000號之帳戶內，嗣呂文彬於九十一年死亡後
    ，被告即拒不按月清償借款，履經催討，仍積欠十二個月之借款，故原告自得依
    民法第二百五十四條之規定，對被告表示解除與被告間之借貸契約，並要求於抵
    銷已返還部分之借款後，請求被告一次返還其餘借款，又因呂文彬於八十年六月
    十五日交付借款一千萬元予被告，係以原告己○○簽發面額各五百萬元之支票交
    付予被告，惟因無法證明該支票確已兌現，故該部分於本件訴訟中不請求，僅請
    求被告返還其餘借款二千五百萬元及自支付命令送達翌日起至清償日止，按年息
    百分之五計算之利息等語。
三、被告抗辯其僅自認向呂文彬借款一千萬元，且前後清償之利息已高達六千萬元，
    嗣後呂文彬將積欠之本利請求被告書立系爭借據，然因呂文彬收取之利息已遠高
    於借款之數倍，故呂文彬事實上並無請求系爭借款之意；又原告主張解除系爭借
    貸契約關係，自不得再請求返還借款；另被告於九十一年一月至五月間已按月清
    償五十萬元，就該部分原告之訴自屬無據等語。
四、兩造於本院審理時當庭協議不爭執及爭執之事項如后（見本院九十二年六月六日
    言詞辯論筆錄所載）：
    (一)兩造不爭執之事實：
      １、原告提出九十年十二月二十九日，由被告向呂文彬借款三千五百萬元之借
          據為真正。
      ２、原告提出被告簽發，以臺灣省合作金庫板橋分行為付款人，發票日九十年
          十二月三十日，票號ＯＷ0000000號，面額三千五百萬元之支票暨
          退票理由單為真正。
      ３、原告為呂文彬之繼承人。
      ４、本件訴訟標的為借款返還請求權。
    (二)兩造爭執之事項：
      １、呂文彬之繼承人為何人？
      ２、原告得否請求被告一次清償借款？
      ３、被告是否收到三千五百萬元之借款？
      ４、被告是否已清償部分金額？金額若干？
    (三)故本院僅須審究兩造有爭執之前開事項。
五、經查原告主張被告向其父呂文彬借款三千五百萬元，並於九十年十二月二十九日
    簽立借據一紙，同時交付以臺灣省合作金庫板橋分行為付款人，發票日九十年十
    二月三十日，票號ＯＷ0000000號，面額三千五百萬元之支票一紙予呂文
    彬，並約定被告於每月底前返還借款十萬元，該借據金額不計利息，又原告己○○為呂文彬之繼承人之事實，業據原告提出支票暨退票理由單影本各一件、借據
    影本一件、戶籍謄本一件為證，並為兩造協議所不爭執；另原告丁○○、乙○○
    、甲○○、丙○○、戊○○為呂文彬之繼承人，復據原告提出戶籍謄本五件為證
    ，亦為被告所不爭執，均堪信為真實。
六、次查本件原告起訴時僅列己○○一人為原告，惟因系爭借據上之出借人及借用人
    分別係原告之父呂文彬及被告，故原告起訴主張之借款返還請求權之主體應係呂
    文彬，而呂文彬已於九十一年死亡，系爭借款返還請求權自屬呂文彬之遺產，且
    未經分割，當屬其全體繼承人公同共有之權利，依民法第八百二十八條之規定，
    該公同共有權利之行使應由全體為之，或得公同共有人全體之同意，嗣原告已於
    訴訟繫屬中追加其他繼承人為原告，其原告應屬適格。
七、又按消費借貸因金錢或其他代替物之交付而生效力，固為修正前民法第四百七十
    五條所明定（修正後已刪除該條規定），但所謂「交付」，原不以現實交付為限
    ，倘貸與人已依轉帳方式，將貸款撥入借用人之銀行帳戶內以代交付者，自仍發
    生與現實交付同等之效力（最高法院九十年度臺上字第二○三七號判決意旨參看
    ）。經查本件原告主張其父呂文彬與被告簽訂系爭借據，約定出借三千五百萬元
    予被告，其以本件訴訟請求前揭借款中之二千五百萬元係於八十年九月六日至八
    十四年八月二十一日由原告己○○簽發，以臺灣省合作金庫南勢角分行為付款人
    之支票交付予被告提示，並經兌現之事實，業據本院依原告聲請向臺灣省合作金
    庫南勢角分行調閱前揭九紙支票之正反面影本查明無訛，有該分行九十二年十月
    八日合金南勢字第○九二○○○五五三六號函暨支票影本九紙附卷可稽，被告亦
    自認確實收訖兌現前揭九紙支票（見九十二年十一月二十日答辯三狀第一頁反面
    ），足證原告主張呂文彬已交付借款二千五百萬元，洵屬有據。
八、復按定有清償期者，債權人不得於期前請求清償，此觀同法第三百十六條之規定
    亦明，此即屬債務人之期限利益，故債之清償期當事人另有訂定者，應從其訂定
    ，債權人不得請求期前清償（最高法院十九年上字第二六○號判例意旨參照），
    而履行期未到前，債務人有到期不履行之虞，固得提起將來給付之訴，惟仍不得
    以債務人就已屆期之債務未清償為由，而請求債務人一次清償其餘未屆期之債務
    。經查原告主張被告於八十年九月六日至八十四年八月二十一日向原告之被繼承
    人呂文彬借用二千五百萬元，並由被告於九十年十二月二十九日書立借據一紙交
    付予呂文彬，約定自九十一年起，每月底前清償呂文彬十萬元，被告並自九十一
    年一月起至同年五月止，共清償五十萬元等情，有原告提出之借據影本一紙為證
    ，該借據確係真正復據兩造協議不爭執，另被告已清償五十萬元之事實，並據其
    提出匯款單影本五件附卷可按，原告亦不爭執已收受該部分之款項，足證被告確
    已清償五十萬元，而尚積欠二千四百五十萬元之借款。惟原告之被繼承人呂文彬
    並未與被告約定前揭分期清償之借款如一期未履行即視為全部債務均屆清償期，
    故被告自僅須就本院言詞辯論終結前之九十一年六月起至九十二年十一月止共十
    八期即一百八十萬元之部分負遲延責任，原告自得請求被告清償該部分一百八十
    萬元之借款及遲延利息。
九、另按契約當事人之一方遲延給付時，他方當事人得定相當期限催告其履行，如於
    期限內不履行時，得解除其契約，民法第二百五十四條固有明文，故債務人如未
    遲延給付，債權人即不得主張解除契約；又解除權之行使，應向他方當事人以意
    思表示為之，契約當事人之一方有數人者，前項意思表示應由其全體或向其全體
    為之，同法第二百五十八條第一項、第二項亦有明文。查本院九十二年十二月十
    七日言詞辯論終結後之借款，呂文彬既與被告約定分期清償，其清償期復未屆至
    ，被告自不生遲延責任，而民法第二百五十四條須以債務人遲延給付時，債權人
    始得催告後解除契約，被告就九十二年十二月及以後之借款既未屆至清償期，原
    告自不得以被告就未屆清償期之債務發生遲延為由，主張解除該部分之借貸契約
    ，故原告主張因被告就已屆期之借款遲延，而解除全部之借貸契約，就其中未屆
    期之部分，應屬無據，原告自亦不得以其解除全部借貸契約為由，而請求被告清
    償未屆期部分之借款債務。另查解除權之行使依民法第二百五十八條之規定，應
    由全體向他方當事人以意思表示為之，本件原告固主張其得解除契約，然遍觀全
    案卷證，原告全體並未以任何形式向被告為解除契約之意思表示，故就已屆期之
    借款部分亦不生解除契約之效力。況債務之清償期係當事人就債務清償約定之期
    限，其僅屬法律行為之一部分，並非法律行為之本身，故亦不生債務人遲延給付
    時，得單就清償期部分解除之問題。
十、從而，原告依據借款返還請求權，請求返還本院九十二年十二月十七日言詞辯論
    終結時已屆期之借款一百八十萬元及分別如附表所示之遲延利息，為有理由，應
    予准許，逾此部分之請求，即屬無據，應予駁回。
十一、原告陳明願供擔保，請准宣告假執行，經核於法尚無不合，爰酌定相當之擔保
      金額准許之；又被告雖未陳明願供擔保請准免為假執行，本院審酌本件判決結
      果，爰依職權宣告被告於執行標的物拍定、變賣或物之交付前預供擔保或將請
      求標的物提存，亦得免為假執行。
十二、結論：本件原告之訴為一部有理由，一部無理由，依民事訴訟法第七十九條但
      書、第三百九十條、第三百九十二條第二項、第三項，判決如主文。
中      華      民      國    九十二    年     十二     月    三十一    日
                                臺灣板橋地方法院民事第一庭
~B法      官  周舒雁
右為正本係照原本作成
如對本判決上訴，須於判決送達後廿日內向本院提出上訴狀
中      華      民      國    九十三    年      一      月      六      日
~B法院書記官  張坤校
~F0
~T40
┌─────────────────────────────────────────────────┐
│附表：至清償日止利息按週年利率百分之五計算                                                        │
├─┬───────────┬────────────┬──────────────────────┤
│編│  金              額  │    利  息  起  算  日  │備                                        註│
│號│  （新    臺    幣）  │                        │                                            │
├─┼───────────┼────────────┼──────────────────────┤
│１│玖拾萬元              │九十二年三月十九日      │九十一年六月至九十二年二月止九期共計九十萬元│
│  │                      │                        │，於支付命令送達前已屆清償期，故原告得請求自│
│  │                      │                        │支付命令送達翌日即九十二年三月十九日起算之利│
│  │                      │                        │息。                                        │
├─┼───────────┼────────────┼──────────────────────┤
│２│壹拾萬元              │九十二年四月一日        │九十二年三月底屆清償期之借款，應自清償期翌日│
│  │                      │                        │起負遲延責任，逾此部分之利息請求為無理由。  │
├─┼───────────┼────────────┼──────────────────────┤
│３│壹拾萬元              │九十二年五月一日        │九十二年四月底屆清償期之借款，應自清償期翌日│
│  │                      │                        │起負遲延責任，逾此部分之利息請求為無理由。  │
├─┼───────────┼────────────┼──────────────────────┤
│４│壹拾萬元              │九十二年六月一日        │九十二年五月底屆清償期之借款，應自清償期翌日│
│  │                      │                        │起負遲延責任，逾此部分之利息請求為無理由。  │
├─┼───────────┼────────────┼──────────────────────┤
│５│壹拾萬元              │九十二年七月一日        │九十二年六月底屆清償期之借款，應自清償期翌日│
│  │                      │                        │起負遲延責任，逾此部分之利息請求為無理由。  │
├─┼───────────┼────────────┼──────────────────────┤
│６│壹拾萬元              │九十二年八月一日        │九十二年七月底屆清償期之借款，應自清償期翌日│
│  │                      │                        │起負遲延責任，逾此部分之利息請求為無理由。  │
├─┼───────────┼────────────┼──────────────────────┤
│７│壹拾萬元              │九十二年九月一日        │九十二年八月底屆清償期之借款，應自清償期翌日│
│  │                      │                        │起負遲延責任，逾此部分之利息請求為無理由。  │
├─┼───────────┼────────────┼──────────────────────┤
│８│壹拾萬元              │九十二年十月一日        │九十二年九月底屆清償期之借款，應自清償期翌日│
│  │                      │                        │起負遲延責任，逾此部分之利息請求為無理由。  │
├─┼───────────┼────────────┼──────────────────────┤
│９│壹拾萬元              │九十二年十一月一日      │九十二年十月底屆清償期之借款，應自清償期翌日│
│  │                      │                        │起負遲延責任，逾此部分之利息請求為無理由。  │
├─┼───────────┼────────────┼──────────────────────┤
│１０│壹拾萬元              │九十二年十二月一日      │九十二年十一月底屆清償期之借款，應自清償期翌│
│  │                      │                        │日起負遲延責任，逾此部分之利息請求為無理由。│
├─┴───────────┴────────────┴──────────────────────┤
│共計壹佰捌拾萬元。                                                                                │
└─────────────────────────────────────────────────┘


司法院資訊處製作；財團法人民間司法改革基金會備份。
